【裁判字號】    99,上易,213
【裁判日期】    990504
【裁判案由】    詐欺
【裁判全文】
臺灣高等法院高雄分院刑事判決         99年度上易字第213號
上  訴  人  臺灣高雄地方法院檢察署檢察官
被      告  甲○○
上列上訴人因被告詐欺案件，不服臺灣高雄地方法院98年度易字
第1473號中華民國99年1 月25日第一審判決（起訴案號：臺灣高
雄地方法院檢察署98年度偵字第27792 號），提起上訴，本院判
決如下：
    主  文
上訴駁回。
    理  由
一、公訴意旨略以：被告甲○○得預見收集金融帳戶之人，係將
    所收集之帳戶用以供不特定人匯入款項，藉此作為犯罪之工
    具，竟仍基於幫助他人遂行詐欺取財之不確定故意，於民國
    98年6 月17日下午4 時許，在高雄市火車站附近超商前，將
    其所申辦之第一銀行三民分行（下稱第一銀行）帳號000000
    00000 號帳戶（下稱系爭帳戶）之提款卡交付予不詳之詐欺
    集團成員，並告知其提款卡密碼。適有被害人乙○○於98年
    6 月18日下午5 時15分許，在網路上認識暱稱「小彩」之該
    詐欺集團所屬不詳姓名年籍女子，2 人約定援交，對方並要
    求被害人確認身分，致被害人不疑有他，而依指示操作自動
    提款機轉帳新臺幣（下同）100,000 元進被告所申辦上開帳
    戶內。因認被告涉犯刑法第339 條第1 項、第30條第1 項之
    幫助詐欺取財罪嫌等語。
二、證據能力部分：
    按被告以外之人於審判外之言詞或書面陳述，除法律有規定
    者外，不得作為證據。又被告以外之人於審判外之陳述，雖
    不符前4 條之規定，而經當事人於審判程序同意作為證據，
    法院審酌該言詞陳述或書面陳述作成時之情況，認為適當者
    ，亦得為證據。當事人、代理人或辯護人於法院調查證據時
    ，知有第159 條第1 項不得為證據之情形，而未於言詞辯論
    終結前聲明異議者，視為有前項之同意，刑事訴訟法第159
    條第1 項、第159 條之5 第1 項、第2 項分別定有明文。查
    本案認定事實所引用之卷證資料，除原已符同法第159 條之
    1 至第159 條之4 規定、及法律另有規定等傳聞法則例外規
    定，而得作為證據外，其餘卷證資料，並無證據證明係公務
    員違背法定程序所取得，而檢察官、被告於本院行準備程序
    及審理時，均不爭執其證據能力，且本院審酌前揭陳述作成
    時之情況，並無違法取證之瑕疵，亦認以之作為證據為適當
    ，是本件有關被告以外之人於審判外之言詞或書面陳述等供
    述證據，依前揭法條意旨，自均得為證據。
三、按犯罪事實應依證據認定之，無證據不得認定犯罪事實；不
    能證明被告犯罪者，應諭知無罪之判決，刑事訴訟法第154
    條第2 項、第301 條第1 項前段分別定有明文。再按刑事訴
    訟法第161 條已於民國91年2 月8 日修正公布，其第1 項規
    定：檢察官就被告犯罪事實，應負舉證責任，並指出證明之
    方法。因此，檢察官對於起訴之犯罪事實，應負提出證據及
    說服之實質舉證責任。倘其所提出之證據，不足為被告有罪
    之積極證明，或其指出證明之方法，無從說服法院以形成被
    告有罪之心證，基於無罪推定之原則，自應為被告無罪判決
    之諭知（最高法院92年台上字第128 號判例意旨參照）；復
    事實之認定，應憑證據，如未能發現相當證據，或證據不足
    以證明，自不能以推測或擬制之方法，為裁判基礎；又認定
    不利於被告之事實，須依積極證據，苟積極證據不足為不利
    於被告事實之認定時，即應為有利被告之認定，更不必有何
    有利之證據；再認定犯罪事實，所憑之證據，雖不以直接證
    據為限，間接證據亦包括在內，然無論直接或間接證據，其
    為訴訟上之證明，須於通常一般之人均不致於有所懷疑，而
    得確信其為真實之程度者，始得據之為有罪之認定，倘其證
    明尚未達到此一程度，而有合理性懷疑之存在時，即無從為
    有罪之認定（最高法院30年上字第816 號、40年臺上字第86
    號、76年臺上字第4986號判例意旨參照）。是行為人對於構
    成犯罪之事實，雖預見其能發生，然就其發生不違背行為人
    本意之證明，如未能達使通常一般人均不致有懷疑，可確信
    其為真實之程度，而仍有合理性懷疑之存在，即難認行為人
    對於構成犯罪事實之發生，存有間接故意，自不成立犯罪之
    故意。
四、公訴意旨認被告涉有幫助詐欺取財罪嫌，無非係以被害人之
    指訴、證人即第一銀行行員高正義之證述、第一銀行轉帳單
    、系爭帳戶存摺交易明細等為主要論斷之依據。訊據被告固
    坦認於前揭時、地，將存摺影本、提款卡、密碼等物交付真
    實姓名年籍不詳之成年男子，惟堅詞否認有何幫助詐欺取財
    之犯行，辯稱：其無幫助詐欺犯意，其係於98年6 月17日當
    天看自由時報求職欄，而撥打電話號碼「0000000000」號應
    徵司機工作，對方說要拿提款卡看是否可以轉帳，當初並沒
    有深思，但嗣後怕被作為犯罪之用，有再打電話要索回，但
    對方電話已暫停使用，其則趕緊要以電話掛失提款卡時，因
    行員說要親自辦理，故於2 、3 日之後，始去銀行掛失系爭
    帳戶等語。經查：
  (一)被告係因於98年6 月26日前往第一銀行主動辦理前揭提款卡
    停卡、存摺遺失事宜時，因遭行員發現為警示帳戶，為警帶
    回查證等情，業經證人高正義即第一銀行行員於警詢證述在
    卷（見警卷第10頁），則被告既係主動掛失，若渠明知上開
    提款卡、存褶已遭詐欺集團使用，經銀行列為警示帳戶，豈
    有仍自投羅網之理？則被告是否有提供提款卡及存褶供予詐
    欺集團使用之犯意，確非無疑。
  (二)再被告確實使用0000000000號行動電話門號，除為其警詢時
    所留查外（見警卷第23頁），並經本院當庭命其提出並撥打
    測試無誤（本院卷第28頁），復依被告所提出之自由時報98
    年6 月17日G4版下方版面，確刊登「誠徵司機男女無經驗可
    薪優＋獎金可日領0000000000」求職廣告一節，有上開報紙
    影本1 份在卷可稽（見原審卷第10至11頁）。則稽之卷附上
    開0000000000號行動電話通聯紀錄所示，被告行動電話門號
    「0000000000」於97年6 月17日自下午3 時22分49秒起至下
    午4 時4 分54秒止，曾與手機門號「0000000000」通話3 次
    ，另於98年6 月21日晚間7 時58分8 秒，亦再撥打前揭電話
    1 次，而手機門號「0000000000」自98年6 月23日起除同年
    月24日、25日、27日間僅有電信公司所發服務簡訊，其他期
    間亦無通話紀錄等情，亦有臺灣大哥大補印通話明細單、手
    機門號「0000000000」雙向通聯紀錄各1 份附卷可佐（見原
    審審訴卷第27至28頁、第53頁、原審卷第6 頁）。足見該報
    紙確有刊登被告所述之求職廣告，且被告確於刊登當日即與
    該求職欄所載電話號碼聯繫，並於3 日後，第4 天即98年6
    月21日（週日）再撥打該求職電話，之後該求職電話自98年
    6 月23日起已無繼續使用之情，而使被告索討無門，復參以
    被告係主動至銀行辦理提款卡掛失等情，已如上述，堪認被
    告前揭所辯，尚非無據。至被告雖辯稱98年6 月20日打電話
    問何時上班、同年月21日對方即停話等語（見原審審訴卷第
    62頁反面）固與前揭通聯紀錄未符，然衡情人之記憶力、表
    達力、觀察力非一，或因時間流逝而記憶減損、或因感受度
    不同而印象不深刻，而承前述，本案發生（98年6 月17日）
    至原審行準備程序時（同年12月2 日），時間已近6 月餘，
    則被告因此記憶減損、淡化，尚符常情，自難遽此為不利被
    告之認定。
  (三)衡之常情，以求職廣告為餌，誘使他人交付帳戶存摺、提款
    卡、密碼之詐騙手法，並非不可能發生。而被告係55年7 月
    24日生，本案發生時已42歲，固有相當之社會歷練，惟被告
    辯稱：對方要其交付提款卡，看可否轉帳薪資等語。參之現
    今科技發達，銀行提供之服務日新月異，舉凡存款提領方式
    ，過去只能以存摺人工提領，進步至櫃員機提領，而轉帳存
    款方式，亦從人工匯款方式、進步至櫃員機轉帳、無摺存款
    等情，衡情若非平日常利用銀行理財之人，尚非一般人均所
    知悉；另一般公司之支付薪資方式，從過去以人工發放現金
    ，進步至以存摺帳號匯款，因工作職業之高低階層不同，故
    亦非每位從事工作者均可知悉。從而，金融業究何方式探知
    個人信用狀況，亦非從事此類工作者均所知悉，故一般人於
    急迫輕率時，輕信他人之言，非無可能。再酌以本案被告於
    98年4 月6 日離職，其已年屆42歲，自有中年失業之懼，且
    被告僅有打零工之工作經驗，亦據被告自承在卷（見偵卷第
    4 頁），並有勞工保險被保險人投保資料表明細1 份在卷可
    憑（見原審審訴卷第57之1 頁），足見被告非從事金融業或
    與此類相關行業，自難期被告對詐騙者所言有分辨能力，是
    被告在經濟壓力，急欲求職之情況下，非無遭詐騙之可能。
    執是，被告交付帳戶所為，固不符合一般求職之常態，惟仍
    難遽認被告所辯係屬虛偽。況按被告並無自證無罪之義務，
    是其否認犯罪所持之辯解，縱無可取，仍不得因此資以為反
    證其犯罪之論據（最高法院91年度臺上字第4574號判決意旨
    參照）。
  (四)參以被告如將系爭帳戶提供犯罪集團作為詐騙之工具，衡情
    應盡量躲避銀行行員、偵查人員之查察，尚無前往查詢自陷
    險境之可能，則由上開調查客觀顯示，尚難排除被告因應徵
    工作，誤將系爭帳戶之提款卡、密碼交與他人之可能。復衡
    酌被告隨即欲將系爭帳戶掛失處理之情形，已如前述，此固
    難認被告交付系爭帳戶之提款卡時，主觀上無預見系爭帳戶
    可能被用作詐騙工具，惟就系爭帳戶被用作詐騙工具是否不
    違背被告本意，公訴人此部分之證明，尚難認已使通常之人
    達於無疑並確信真實之程度，而仍有合理之懷疑存在，自難
    認被告有幫助詐欺取財之故意。
  (五)上訴意旨另略以，上開0000000000行動電話通聯紀錄僅得證
    明被告與該電話有通話之事實，而其通話內容是否確為聯繫
    應徵工作，則有待商確，無法推論被告是為聯繫工作，況一
    般被告出售帳戶後，心生後悔亦所在多有，難以被告交付帳
    戶後，尚與對方聯繫或主動銀行掛失帳戶之情，即認被告無
    出售帳戶之犯行云云。惟上開行動電話既係自報紙求職廣告
    刊登而來，已如上述，自得合理推認被告係為求職始撥打上
    開電話，檢察官認被告非出於聯繫工作之目的，自應負舉證
    之責；而本案被告是否係因出售帳戶後「心生後悔」始再撥
    打上開電話並主動掛失，亦未見檢察官舉證證明，自難僅以
    「一般被告出售帳戶後，心生後悔所在多有」之空泛推論，
    遽入被告幫助詐欺之罪責，此部分上訴理由，實無足取。
  (六)綜上所述，公訴人所舉之前揭證據，僅可證明被告之系爭帳
    戶為詐騙集團使用作為對他人詐欺犯罪之工具，而縱被告對
    交付系爭帳戶之提款卡及密碼予他人之結果，有可能被作為
    詐騙工具之事實有所認識，然尚難證明系爭帳戶被用為詐騙
    工具不違背被告本意。從而，公訴人所為之舉證，既不足證
    明被告涉有上開幫助詐欺犯行，本院復查無其他積極證據足
    資證明被告確有前開犯行，基於罪疑唯輕原則，即難謂被告
    有何幫助詐欺犯行。
五、原審因而以不能證明被告犯幫助詐欺取財罪，而為被告無罪
    之諭知，核無違誤；檢察官猶執前詞，指摘原判決不當，為
    無理由，應予駁回。
據上論斷，應依刑事訴訟法第368 條，判決如主文。
本案經檢察官王登榮到庭執行職務。
中    華    民    國    99    年    5     月    4     日
                  刑事第七庭    審判長法  官 莊飛宗
                                      法  官 謝宏宗
                                      法  官 蔡廣昇
以上正本證明與原本無異。
不得上訴。
中    華    民    國    99    年    5     月    4     日
                                      書記官 曾允志

司法院資訊處製作；財團法人民間司法改革基金會備份。
